【裁判字號】    90,上訴,678
【裁判日期】    900815
【裁判案由】    偽造文書等
【裁判全文】
臺灣高等法院高雄分院刑事判決    九十年度上訴字第六七八號
    上  訴  人  台灣高雄地方法院檢察署檢察官
    被      告  戊○○
    選任辯護人  陳魁元律師
    被      告  丙○○
    選任辯護人  陳魁元律師
    被      告  乙○○
    選任辯護人  吳賢明律師
                吳建勛律師
                陳魁元律師
    被      告  甲○○
    選任辯護人  陳魁元律師
右上訴人因被告等偽造文書等案件，不服臺灣高雄地方法院八十九年度訴字第二０二
五號中華民國九十年三月二十七日第一審判決（起訴案號：臺灣高雄地方法院檢察署
八十八年度偵字第二九七０六號），提起上訴，本院判決如左：
      主  文
上訴駁回。
      理  由
一、公訴意旨略以：被告戊○○、丙○○、乙○○及甲○○等四人於民國八十四年間
    以蔡學之名義及其門牌號碼八十五號提出虛偽之地區位置圖向第四作戰區第四四
    六四部隊申請以原面積、原高度、於原地整修房舍（面積一四七平方公尺、高度
    四公尺）經核准後，渠等四人竟另行犯意共同意圖為自己不法所有，於八十五年
    一月間，向丁○○佯稱渠等在高雄市鼓山區柴山桃源里經營世外桃源高雄仙境房
    地產規劃十二棟別墅，業經「以房屋破舊，申請修建」為由向軍方申請核准改建
    ，即將其興建別墅其中編號３Ｃ土地面積共一百三十一點六一坪處，以使用土地
    權利金新台幣（下同）一千三百六十五萬元及地上建物價款二百八十萬元代價出
    售予丁○○，並簽訂果園權利己渡書，保證渠等可於八十五年四月三十日前提供
    建築門牌供使用，致丁○○陷於錯誤，而交付一千六百四十萬元予被告戊○○等
    四人，詎該建物於八十八年五月八日由高雄市政府工務局以申請之整修房舍門牌
    號碼與建築物位址不符為由，並依違建拆除，致丁○○受有損害，丁○○始知受
    騙，因認被告戊○○、丙○○、乙○○及甲○○等四人共同涉有刑法第二百十六
    條、第二百十條之行使偽造私文書罪嫌及同法第三百三十九條第一項之詐欺取財
    罪嫌等語。
二、按犯罪事實應依證據認定之，無證據不得推定其犯罪事實，又不能證明被告犯罪
    者，應諭知無罪之判決，刑事訴訟法第一百五十四條、第三百零一條第一項分別
    定有明文。又告訴人之告訴，係以使被告受刑事訴追為目的，是其陳述是否與事
    實相符，仍應調查其他事實以資審認，始得為不利被告之認定。（最高法院五十
    二年台上字第一三○○號判例參照）。次按刑法上所謂偽造之概念，係以無制作
    權而冒名製作不實內容之行為而言，是以無權製作之人冒用他人名義簽發為要件
    ，如果行為人基於本人之授權，或其他原因有權製作者，則與無權之偽造行為不
    同；又刑法第二百十條之偽造文書罪，以無制作權人而造他人名義制作該文書
    為構成要件，如行為人對於此種文書本有制作權，縱令其制作之內容虛偽且涉及
    他人之權利，除合於同法第二百十五條之規定，應依該條處罰外，尚難論以首開
    法條之罪。（最高法院三十一年上字第二一二四號判例參照）。再按刑法第三百
    三十九條第一項詐欺罪之成立，以意圖為自己或第三人不法所有，以詐術使人將
    本人或第三人之物交付為要件，所謂以詐術使人交付，必須被詐欺人因其詐術而
    陷於錯誤，若其所用方法，不能認為詐術，亦不致使人陷於錯誤，即不構成該罪
    。（最高法院四十六年台上字第二六○號判例參照）。
三、本件公訴人認被告戊○○、丙○○、乙○○及甲○○等四人共同涉犯前揭行使偽
    造文書及詐欺取財之罪嫌，無非係以證人洪宣孝、蔡福進之證詞及八十四年五月
    二十五日軍方簽呈、申請之照片、平面、立面圖等附卷足稽，並經公訴人現場勘
    驗結果，認本件違建物拆除地即門牌號碼八十六號前農用空地與申請原地建築之
    門牌號碼八十五號相距有五分鐘之久車程遠，有勘驗筆錄等附卷可參，顯見被告
    戊○○所稱其經軍方所核准興建案，渠等係以被告戊○○之父蔡學之名義及蔡學
    所有門牌號碼八十五號住處及第二次向軍方提出書面補正時以虛偽不實之「第八
    十五號房屋修繕位置圖」以不實之地理位圖，但卻以原房舍整修案為由向第四作
    戰區第四四六四部隊提出申請，經該部隊於八十四年五月二十九日以八十四勉勇
    字第七三五二號以原面積、原高度、於原地整修房舍（面積一四七平方公尺、高
    度四公尺）核准在案，足徵被告戊○○等人明知渠等經軍方核准之處，係目前由
    蔡學所居住之建物並僅可原面積、原高度、於原地整修房舍，渠等竟在經會勘後
    ，在門牌號碼八十六號之一前空地擅自興建別墅，並向告訴人詐稱已申請興建獲
    准而賣予告訴人丁○○圖利，渠等有不法所有詐欺意圖甚明等情為其論罪之主要
    依據。
四、然查：訊據被告戊○○、丙○○、乙○○及甲○○等四人，被告戊○○固坦承
    有以門牌號碼八十五號申請原地整建，而將門牌號碼八十六號前果園土地之使用
    權利己渡予告訴人丁○○之事實，惟其等四人均堅決否認有何行使偽造私文書、
    詐欺取財之犯行，被告戊○○辯稱：伊有告訴丁○○僅係己予土地使用權利，因
    當地有軍事管制，只要提出門牌號碼及舊房子就可以申請原地舊屋改建，伊係向
    軍方主管單位以八十五號門牌提出申請改建，但房子是蓋在八十六號前的土地，
    軍方派員會勘也是到八十六號前土地會勘，後來軍方也有核准，房子是丁○○自
    己蓋的，丁○○亦有到八十六號前土地看過，亦知道只要軍方核准就可以在該地
    蓋房屋，伊並沒有詐欺之意思等語；被告丙○○辯稱；伊並沒有參與本件買賣，
    是伊先生過世前的投資，伊因繼承而被告訴人誤會等語；被告乙○○辯稱：伊只
    是純粹投資，全權委託戊○○處理，買賣過程均未參與等語；被告甲○○則以：
    原始投資者係伊丈人，全權委託戊○○處理，買賣過程均未參與等語置辯。經查
    ，(一)告訴人丁○○在偵查中指陳：本件買賣都是由蔡褔在與伊在處理等語，復於
    原審審理時到庭陳稱：被告戊○○跟伊說門牌號碼八十六號前果園土地要賣，門
    牌號碼由被告戊○○申請，土地上的房子由伊委託被告戊○○興建等語，另被告
    戊○○於原審及本院調查時亦均供稱因伊係柴山當地原住民，所以整件買賣過程
    均由伊與告訴人接洽等語，且再觀諸上開菜園權利己渡書上所載之契約雙方當事
    人，立己渡書人為被告戊○○及告訴人丁○○，被告甲○○、乙○○、丙○○並
    未列為契約當事人；另告訴人為支付本件八十六號前土地（3C部分）使用權買賣
    價金所簽發之支票均係以被告蔡褔在為受款人，有該己渡書一份及支票影本二十
    紙附卷可稽，參酌告訴人在偵查中指訴被告丙○○、乙○○及甲○○共犯詐欺罪
    嫌僅係以其等合夥投資為主要理由，顯見本件菜園（土地）權利己渡之事宜確由
    被告戊○○與告訴人丁○○洽談及辦理相關事宜無訛，公訴人僅憑被告丙○○、
    乙○○及甲○○為共同投資者遽認渠等與被告戊○○係共犯行使偽造私文書、詐
    欺取財之犯行，尚屬誤會。
    (二)又證人即軍方承辦本件申請整建案之文輔仁於原審調查時到庭證稱：當時會勘
      是有果園的房子，會勘的位置是申請圖的位置，被告當初申請的位置就是在八
      十六號對面的位置，如被告所提出的申請圖所載之申請位置圖，偵查卷第五十
      五頁照片所示蔡學所居住之八十五號並不是伊去會勘的地點，而偵查卷第五十
      六頁照片所示之地點（即被告戊○○己渡予告訴人之果園位置）是伊會勘的地
      點，當初是一片果園，中間有農舍，伊知道該地不是八十五號門牌所在地，但
      依據便民的大原則，仍然丈量予以核准興建，只要申請整建之原居民其原有房
      舍有整建必要即可申請，依據便民原則，門牌號碼並不是軍方考量的依據等語
      明確（見原審九十年二月二十七日訊問筆錄），足見被告戊○○當初以門牌號
      碼八十五號向軍方提出申請整建門牌號碼八十六號對面其所有之果園土地，其
門牌號碼雖與整地興建之門牌號碼有所不符，惟該果園之土地既經軍方人員明
      知非蔡學所居住之門牌號碼八十五號，而仍會勘、丈量後，予以核准整建，則
      被告戊○○既係將經軍方核准興建之果園（八十六號門牌對面之土地即己渡契
      約書附圖3C部分）權利己渡予告訴人丁○○整地興建，再參酌告訴人丁○○在
      原審調查中並陳稱：當時被告蔡褔在有告訴伊是要用八十五號門牌申請，向軍
      方申請核准，但房子是要蓋在八十六號對面果園之土地上，工人及材料是被告
      去找的，係伊委託被告興建的等語（原審卷第七十六頁），足見告訴人係向被
      告等人購買契約附圖3C部分土地（即八十六號門牌對面之土地）之使用權利，
      復參酌上開雙方簽立之園權利己渡書所載，告訴人丁○○即係向被告蔡褔在
      購買契約附3C部分（即八十六號門牌對面土地）土地之占有、耕種等權利，而
      如前所述，被告蔡褔在已將該部分土地交付予告訴人丁○○並以八十五號房屋
      向軍方申請舊屋整建，且依告訴人之委託鳩工購料開始動工興建房屋，客觀上
      實難認被告蔡褔在對告訴人有何施用詐術之行為，告訴人無論對購買標的物、
      價金等均無認知錯誤之情形，縱事後告訴人在該土地上興建之房舍經高雄市政
      府工務局以違建為由予以拆除，亦屬被告應否負權利瑕疵擔保之民事債權債務
      糾葛，尚與刑法詐欺罪構成要件。復觀以被告等與告訴人已就本件款項一千六
      百四十五萬元及利息九十萬元之事達成和解並書立和解書以為憑（原審卷第六
      十二頁），有上開和解書一紙附卷可參，更足佐証被告等人共同出資合夥而由
      被告蔡褔在負責與告訴人合意簽訂上開己渡果園土地權利書乃係一般民事買賣
      契約之行為，被告等人應無任何不法所有之意圖甚明。
    (三)次查，證人即被告戊○○之父親蔡學於偵查中證述：「（問：你八十五號門牌
      號碼可否同意己別人在他處蓋房子？）答：是我的門牌給他蓋。（問：該八十
      五號土地是否你的？）答：我兒子蔡褔在他是因為八十五號沒有地方可住，想
      去那裡蓋。」等語（見偵查卷第五十三頁），復參酌被告蔡褔在與蔡學係父子
      關係，衡諸常情，被告蔡褔在欲借用蔡學名義申請整建房屋，蔡學豈會不予同
      意，足見被告戊○○以蔡學所居住之門牌號碼八十五號提出原地整建申請顯係
      事前經由蔡學之同意，則被告戊○○自無冒用他人名義製作文書之「偽造」行
      為至為明確。再者，証人即第四作戰區司令部作戰處少校洪宣孝在偵查中証稱
      ：蔡褔在以蔡學名義提出申請房屋整建案，因第一次會勘時其整建前後面積及
      高度不符規定，即要求以書面補正後才准其原處所原地整建，但會勘時係在蔡
      學居住之門牌八十五號處，居住地房屋非常密集等語，復參酌被告蔡褔在申請
      原地重修整建之文件及附圖（偵查卷第四十八頁答辯狀附件），雖可認被告蔡
      褔在係以「八十五號房屋修繕位置圖」提出申請與實際上被告蔡褔在出售予告
      訴人擬興建房屋之所在不同而有不實之情形，惟參諸前揭判例意旨，本件被告
      蔡褔在既非無制作權而造他人名義制作文書，復非從事業務之人所為業務上
      制成之文書，縱所制作之文書（申請書）之內容有虛偽不實之情形，所為亦與
      刑法所規定之偽造文書或業務登載不實罪構成要件有間。此外，復查無其他積
      極證據足資認定被告等有何公訴人所指行使偽造私文書及詐欺犯行，本件即屬
      不能證明被告蔡褔在、丙○○、乙○○、甲○○犯罪，原審因認不能証明被告
      等人犯罪，依法諭知被告蔡褔在、丙○○、乙○○、甲○○均無罪之判決，經
      核並無不合（惟原判決就公訴人所指被告以不實內容之八十五號房屋事項申請
      原地重修整建部分並不構成刑法偽造私文書罪，疏未予指駁，應予指正）。檢
      察官上訴意旨仍執前開情詞，指摘原判決不當，上訴為無理由，應予駁回。
據上論結，應依刑事訴訟法第三百六十八條，判決如主文。
本案經檢察官陳新慶到庭執行職務。
中    華    民    國      九十      年       八       月      十五      日
                              臺灣高等法院高雄分院刑事第三庭
                                  審判長法官  莊秋桃
                                        法官  謝宏宗
                                        法官  莊崑山
右正本證明與原本無異。
如不服本判決，應於判決送達後十日內向本院提出上訴狀，其未述理由者並應於提
出上訴狀後十日內向本院補提理由書（應附繕本)。
                                      書記官  邱麗莉
中    華    民    國      九十      年       八       月       十七     日
                                                                        Ｋ


司法院資訊處製作；財團法人民間司法改革基金會備份。
